【裁判字號】    97,簡上,487
【裁判日期】    971105
【裁判案由】    傷害
【裁判全文】
臺灣桃園地方法院刑事判決             97年度簡上字第487號
上  訴  人  甲○○
選任辯護人  邱正明律師
上列上訴人即被告因傷害案件，不服本院於民國九十七年五月十
六日所為九十六年度桃簡字第三二一四號第一審簡易判決（聲請
簡易判決處刑案號：臺灣桃園地方法院檢察署九十六年度偵字第
二五二七三號），提起上訴，本院管轄第二審合議庭判決如下：
    主    文
上訴駁回。
    犯罪事實
一、甲○○曾有傷害、偽造文書、妨害公務等案件前科（未構成
    累犯），其於民國九十五年五月二十三日，與女友乙○○共
    同前往南投縣地區旅遊，並於當日晚間十時許，在渠等二人
    所投宿南投縣竹山鎮竹林汽車旅館內，甲○○因乙○○當日
    晚間在南投縣某海產店用餐之際，屢屢阻止其飲用啤酒，遂
    心生不滿而出言辱罵乙○○，並持床頭檯燈往乙○○處丟擲
    未中，乙○○見狀旋回嘴與甲○○發生口角爭執，甲○○即
    基於傷害之犯意，以徒手毆擊乙○○頭部，乙○○亦基於傷
    害犯意，出手反抗而抓傷甲○○上肢、軀幹及下體等部位（
    乙○○所涉傷害部分業經本院以九十七年度簡上字第二四五
    號判處有期徒刑三月，減為有期徒刑一月又十五日確定），
    甲○○隨即又強摔乙○○在地二次，致乙○○受有頭部、胸
    部、下背、尾椎骨及雙手肘挫傷等傷害。嗣於九十五年五月
    二十七日，因乙○○之子李俊德、李騏（渠等二人所涉傷害
    部分亦經本院以九十七年度簡上字第二四五號各判處有期徒
    刑四月，減為有期徒刑二月確定）不滿乙○○遭甲○○毆傷
    ，而前往甲○○址設桃園縣桃園市○○街○段一號住處內，
    與不詳姓名年籍成年男子聯手毆打甲○○成傷後，乙○○則
    於同年月二十九日前往桃園縣政府警察局桃園分局武陵派出
    所報案並告訴甲○○上開傷害犯行，始為警查悉上情。
二、案經乙○○訴由桃園縣政府警察局桃園分局報請臺灣桃園地
    方法院檢察署檢察官偵查後呈請臺灣高等法院檢察署檢察長
    核轉臺灣基隆地方法院檢察署檢察官偵辦後，又由臺灣基隆
    地方法院檢察署檢察官呈請臺灣高等法院檢察署檢察長核轉
    臺灣桃園地方法院檢察署檢察官聲請簡易判決處刑。
    理    由
壹、證據能力部分：
    按被告以外之人（包括證人、鑑定人、告訴人、被害人及共
    同被告等）於審判外之陳述雖不符刑事訴訟法第一百五十九
    條之一至之四等四條之規定，而經當事人於審判程序同意作
    為證據，法院審酌該言詞陳述或書面陳述作成時之情況，認
    為適當者，亦得為證據；當事人、代理人或辯護人於法院調
    查證據時，知有刑事訴訟法第一百五十九條第一項不得為證
    據之情形，而未於言詞辯論終結前聲明異議者，視為有前項
    之同意，同法第一百五十九條之五定有明文。立法意旨在於
    傳聞證據未經當事人之反對詰問予以核實，原則上先予排除
    。惟若當事人已放棄反對詰問權，於審判程序中表明同意該
    等傳聞證據可作為證據；或於言詞辯論終結前未聲明異議，
    基於尊重當事人對傳聞證據之處分權，及證據資料愈豐富，
    愈有助於真實發見之理念，且強化言詞辯論主義，使訴訟程
    序得以順暢進行，上開傳聞證據亦均具有證據能力。經查，
    本件證人即告訴人乙○○於警詢、偵查之證述，為證人於審
    判外之言詞陳述，其性質雖屬傳聞證據，然告訴人乙○○於
    警詢及偵查筆錄之內容，業經本院審理時予以提示並告以要
    旨，且經公訴人、本案被告及其選任辯護人表示意見，當事
    人已知上述筆錄乃傳聞證據，均未於言詞辯論終結前對該等
    筆錄內容異議，依前揭規定，擬制同意作為證據，且本院審
    酌該證據作成之形式，均無瑕疵，與待證事實具有關聯性等
    情況，認為以之作為本案之證據亦屬適當，是前開證據仍具
    有證據能力，本院自得引為判決之依據，合先敘明。
貳、實體部分：
一、訊據被告甲○○固不否認其有於上開時間、地點與證人即告
    訴人乙○○前往南投地區旅遊，並於當日投宿在竹林汽車旅
    館，且告訴人受有頭部、胸部、下背、尾椎骨及雙手肘挫傷
    等傷害之事實，然矢口否認其有何傷害犯行，並辯稱：當日
    是乙○○先攻擊伊，抓伊的下體，伊有一直掙脫，所以才會
    撞來撞去，乙○○才會受傷，伊並無出手毆打乙○○云云，
    被告之選任辯護人則以：當日係告訴人先出手攻擊，強抓被
    告下體，被告始有掙脫行為，且告訴人所受上開傷害又不嚴
    重，顯見被告當日僅有緊急避難或正當防衛之行為，甚至僅
    構成過失傷害等節為被告辯護，經查：
  (一)上開事實，業據證人即告訴人乙○○迭於警詢、偵查及本院
    審理時證述：九十五年五月二十三日，伊與甲○○前往南投
    縣旅遊，晚間八時許在海產店用餐時，甲○○有喝酒，伊因
    時間不早，要甲○○不要再喝酒，早點休息，甲○○因而不
    高興，回到汽車旅館後，甲○○就開始罵伊，並且有拿床頭
    檯燈砸伊，但是沒有砸到，伊當時坐在椅子上，後來甲○○
    就掐伊脖子，也有用拳頭打伊的頭，伊有反抗而抓甲○○身
    體，後來伊有跌倒，甲○○有抓伊往地上摔等受傷過程綦詳
    （見臺灣桃園地方法院檢察署九十六年度偵字第八七五號偵
    查卷第五、六頁、臺灣基隆地方法院檢察署九十六年度偵字
    第四四三二號偵查卷第五、六頁、本院簡上字卷第六三至六
    六頁），且有敏盛綜合醫院所出具載有告訴人於九十五年五
    月二十四日有前往該院急診，並經診斷受有頭部、胸部、下
    背、尾椎骨及雙手肘挫傷之診斷證明書一紙在卷可稽，堪以
    認定被告與告訴人有於上開時間、地點發生口角爭執，雙方
    並進而出手互毆，致告訴人受有上開傷害之事實無誤。
  (二)被告雖以前詞置辯，然觀諸被告身高為一百七十公分，體重
    達八十公斤，而告訴人僅有高一百五十公分，重約四十七公
    斤之身型一情，業據證人即告訴人乙○○於本院審理時結述
    在卷（見本院簡上字卷第六六頁），復為被告於本院審理時
    所是認（見同卷第七一頁），苟被告果係因告訴人先出手強
    抓身體，為求脫困而掙脫等情節屬實，則依被告體型明顯較
    告訴人為優勢，且其又為男性，力氣程度自然亦大於為女性
    之告訴人，被告自能簡單以手推阻，即可輕易擺脫告訴人侵
    犯其身體之任何舉止，實難想像被告僅出自掙脫弱小女性之
    主觀想法及客觀行為下，竟導致告訴人頭部、胸部、下背、
    尾椎骨或雙手肘等多處身體部分均受有挫傷之可能，應係被
    告基於「故意傷害」之犯意而多次出手毆打告訴人，始導致
    告訴人受有上開不止一處傷害之事實。是被告前開所辯，應
    係屬犯後卸責之詞，而被告選任辯護人所辯被告僅有「過失
    傷害」一節，亦不足採信。
  (三)至被告選任辯護人所稱係由告訴人先行出手抓傷被告，被告
    因求掙脫而致告訴人成傷，而符合正當防衛或緊急避難情狀
    一節，惟查：
    (1)按因避免自己或他人生命、身體、自由、財產之緊急危難
      而出於不得已之行為，不罰。但避難行為過當者，得減輕
      或免除其刑之規定，為刑法第二十四條第一條所定「緊急
      避難」之阻卻違法事由。而所謂「緊急避難情狀」，係需
      有「緊急」之「危難」存在，而「危難」除有由於自然災
      害外，亦有由於人為而造成之危難，前者如天災地變，後
      者如車禍、空難、沈船、爆炸、放射性物質之外溢等等，
      倘若由於人為而造成之危難，已經形成現在不法侵害者，
      則對於製造危難之人，當可引用正當防衛之規定，阻卻避
      難行為之違法性，而非引用緊急危難之規定至明。循此以
      觀，被告選任辯護人所辯被告符合緊急避難一情，既以告
      訴人有先行出手抓傷被告之不法侵害為前提，然實與刑法
      第二十四條第一項所定緊急避難情狀係出於自然災害或人
      為危難之發生迥然相異，是被告選任辯護人前開所辯，顯
      有誤會，尚難逕援引該規定資為對被告有利之認定。
    (2)復按正當防衛必須對於現在不法之侵害始得為之，侵害業
      已過去，即無正當防衛可言。至彼此互毆，又必以一方初
      無傷人之行為，因排除對方不法之侵害而加以還擊，始得
      以正當防衛論。故侵害已過去後之報復行為，與無從分別
      何方為不法侵害之互毆行為，均不得主張防衛權。又侵害
      業已過去，或無從分別何方為不法侵害之互毆行為，均不
      得主張防衛權，而衡之一般社會經驗法則，互毆係屬多數
      動作構成單純一罪而互為攻擊之傷害行為，縱令一方先行
      出手，而還擊之一方在客觀上苟非單純對於現在不法之侵
      害為必要排除之反擊行為，因其本即有傷害之犯意存在，
      則對其互為攻擊之還手反擊行為，自無主張防衛權之餘地
      （最高法院三十年上字第一○四○號判例、九十二年度台
      上字第三○三九號判決意旨可參）。查被告與告訴人案發
      當日晚間發生口角爭執，且被告、告訴人互有出手毆擊對
      方，且被告以其身型之強勢地位所為出手攻擊行為已造成
      告訴人頭部、胸部、下背、尾椎骨或雙手肘等多處身體部
      分均受有傷害，亦經本院認定如前，是依告訴人所受傷勢
      程度及所受傷部位不止一處，可見被告顯非單純基於對於
      告訴人現在不法之侵害所為必要排除之反擊行為，應係出
      於故意傷害之犯意而毆擊告訴人，則揆諸前開最高法院判
      例、判決之意旨，被告所為自不符合正當防衛之要件，是
      被告選任辯護所此部分辯解，亦難採取。
  (四)另被告之選任辯護人請求對被告及告訴人施以測謊鑑定，以
    證明被告當日確實出於掙脫之防禦行為一節，然本件被告縱
    有因告訴人出手抓傷被告，而有心生掙脫之反擊行為，然被
    告亦有基於故意傷害之犯意而毆擊告訴人多處成傷之事實，
    均經本院認定如前，是本院認本件應無送測謊鑑定之必要，
    附此敘明。
  (五)綜上所述，被告前開所辯，顯係脫免罪責之虛構辯詞，與實
    情差異甚大，難以採信。是本件事證明確，被告故意傷害之
    犯行，堪以認定。
二、查被告甲○○行為後，刑法於九十四年二月二日修正公布，
    並自九十五年七月一日起施行，本件新舊法比較說明如下：
  (一)修正後刑法第二條第一項規定，已將新舊法律適用之「從新
    從輕」原則，改採「從舊從輕」原則，而此規定僅係規範行
    為後法律變更所生新舊法律比較適用之準據法，並非實體刑
    罰法律，自不生行為後法律變更之比較適用之問題，應逕行
    適用新法第二條第一項之規定，為「從舊從輕」之比較。又
    刑法條文雖經修正，但若僅屬單純之文字修飾，或將實務見
    解或法理明文化，而不涉及刑罰之輕重、構成要件之變更，
    或其他有利、不利於行為人之情形者，即無庸依刑法第二條
    第一項之規定比較新舊法，而應依一般法律適用原則，適用
    「裁判時法」處斷（最高法院九十五年十一月十七日第二十
    一次刑事庭會議決議意旨參照）。
  (二)關於罰金刑最低額之問題，本案刑法第二百七十七條第一項
    之傷害罪法定刑中科處罰金之規定，依修正後刑法第三十三
    條第五款規定，「罰金新臺幣一千元以上，以百元計算之」
    較修正前之舊法所定罰金最低額為銀元一元即新臺幣三元（
    並適用罰金罰鍰提高標準條例第一條前段提高為十倍，折算
    為新臺幣三十元）為重，經新舊法比較結果，以修正前刑法
    較有利於被告，依刑法第二條第一項規定，應適用修正前之
    規定。
  (三)又按比較新舊法，應就罪刑有關之共犯、未遂犯、想像競合
    犯、牽連犯、連續犯、結合犯，以及累犯加重、自首減輕暨
    其他法定加減原因（如身分加減）與加減例等一切情形，綜
    其全部罪刑之結果而為比較，此有最高法院九十五年五月二
    十三日九十五年第八次刑庭會議決議第一、（四）則可資參
    照。是比較前開修正前後刑法之新舊法，是經綜合比較後認
    應適用修正前之刑法。
  (四)關於刑法第二百七十七條第一項之法定刑罰金部分之「提高
    標準」新舊法適用問題，因被告行為後，刑法施行法第一條
    之一於九十五年六月十四日修正公布增訂。修正增訂之刑法
    施行法第一條之一規定：「中華民國九十四年一月七日刑法
    修正施行後（按指九十五年七月一日），刑法分則編所定罰
    金之貨幣單位為新臺幣。九十四年一月七日刑法修正時，刑
    法分則編未修正之條文定有罰金者，自九十四年一月七日刑
    法修正施行後，就其所定數額提高為三十倍。但七十二年六
    月二十六日到九十四年一月七日新增或修正之條文，就其所
    定數額提高為三倍」。且刑法施行法第一條之一之立法理由
    謂「刑法二十四年施行後，為解決國民所得經濟水準已大幅
    提昇問題，有關罰金罰鍰倍數之調整及銀元與新臺幣之折算
    標準，訂有罰金罰鍰提高標準條例及現行法規所定貨幣單位
    折算新臺幣條例，除罰金以一銀元折算三元新臺幣外，並將
    七十二年六月二十六日以前修正之刑法部分條文罰金數額提
    高為十倍，其後修正者則不再提高倍數，亦即刑法分則各罪
    罰金數額視為前開情形分別提高三十倍或三倍，考量新修正
    刑法施行後，不再適用現行法規所定貨幣單位折算新臺幣條
    例，為使罰金數額趨於一致，避免衍生新舊法比較適用問題
    ，以緩和實務適用法律之衝擊，爰於不變動罰金數額之前提
    下，規定第二項如上」。查，本件被告所犯刑法第二百七十
    七條第一項傷害罪之法定刑有罰金刑（銀元一千元以下），
    且為刑法分則編未修正之條文而定有罰金刑者；於刑法施行
    法第一條之一修正增訂前，其貨幣單位為銀元，罰金刑之提
    高標準應適用罰金罰鍰提高標準條例第一條之規定「依法律
    應處罰金、罰鍰者，就其原定數額得提高為二倍至十倍。」
    而再依現行法規所定貨幣單位折算新臺幣條例第二條規定「
    現行法規所定金額之貨幣單位為圓、銀元或元者，以新臺幣
    元之三倍折算之。」如換算為新臺幣，則該罪法定刑罰金刑
    部分，應為罰金新臺幣三萬元以下。如適用修正增訂之刑法
    施行法第一條之一規定提高三十倍，亦為新臺幣三萬元以下
    。經比較新舊法適用之結果，關於法定刑為罰金部分之提高
    標準，新舊法均無有利不利之情形，依照前揭說明，本案關
    於刑法第二百七十七條第一項之法定刑罰金提高標準部分，
    自應適用裁判時之法律即刑法施行法第一條之一之規定（最
    高法院九十六年度臺上字第八二七號、一一三六號判決意旨
    參照）。
  (五)關於易科罰金之折算問題，按九十五年七月一日修正公布施
    行之刑法第二條第一項規定，行為後法律有變更者，適用行
    為時之法律。但行為後之法律有利於行為人者，適用最有利
    於行為人之法律，係採從舊從輕之原則。而所謂「法律有變
    更」，係指足以影響行為之可罰性範圍及其法律效果之法律
    修正而言，易科罰金之折算標準、易服勞役之折算標準及期
    限涉及裁量權之行使，係屬科刑規範事項，其折算標準於裁
    判時並應於主文內諭知，與一般純屬執行之程式有別，是如
    新舊法對易科罰金之折算標準、易服勞役之折算標準及期限
    各有不同時，自應依上開規定，比較適用最有利於行為人之
    法律。而比較時應就罪刑有關之共犯、未遂犯、連續犯、牽
    連犯、結合犯、以及累犯加重、自首減輕、暨其他法定加減
    原因、與加減例等一切情形，綜其全部之結果，而為比較，
    再適用有利於行為人之法律處斷，且應就罪刑有關之一切情
    形，比較其全部之結果，而為整個之適用，不能割裂而分別
    適用有利益之條文，最高法院二十四年上字第四六三四號、
    二十七年上字第二六一五號判例固足參照，但此之所謂不能
    割裂適用，係指與罪刑有關之本刑而言，不包括易刑處分，
    事關刑罰執行之易刑處分仍應分別適用最有利於行為人之法
    律。易言之，倘所處之主刑同時有徒刑、拘役易科罰金、罰
    金易服勞役之情形時，關於易科罰金、易服勞役部分應分別
    為新舊法有利不利之比較，依刑法第二條第一項從舊從輕原
    則定其易刑之折算標準（最高法院刑事九十六年度臺非字第
    五八號判決意旨參照）。查，修正前刑法第四十一條第一項
    前段規定：「犯最重本刑為五年以下有期徒刑以下之刑之罪
    ，而受六個月以下有期徒刑或拘役之宣告，因身體、教育、
    職業、家庭之關係或其他正當事由，執行顯有困難者，得以
    一元以上三元以下（按指銀元）折算一日，易科罰金。」，
    又被告行為時之易科罰金折算標準，修正前罰金罰鍰提高標
    準條例第二條前段（現已刪除）規定，就其原定數額提高為
    一百倍折算一日，則本件被告行為時之易科罰金折算標準，
    應以銀元三百元折算一日，經折算為新臺幣後，應以新臺幣
    九百元折算為一日。惟修正後之刑法第四十一條第一項前段
    則規定：「犯最重本刑為五年以下有期徒刑以下之刑之罪，
    而受六個月以下有期徒刑或拘役之宣告者，得以新臺幣一千
    元、二千元或三千元折算一日，易科罰金。」比較修正前後
    之易科罰金折算標準，以九十五年七月一日修正公布施行前
    之規定，較有利於行為人，則揆諸前開最高法院判例意旨及
    說明，就易刑處分之易科罰金之折算標準，既經另為新舊法
    有利不利之比較，而認修正前之刑法較有利於行為人，自應
    依刑法第二條第一項前段，適用修正前刑法第四十一條第一
    項前段及罰金罰鍰提高標準條例第二條規定，定其折算標準
    。
二、故核被告甲○○所為，係犯刑法第二百七十七條第一項之傷
    害罪。是原審以被告犯行明確，予以論罪科刑，即屬有據，
    且於被告行為後，刑法於九十四年二月二日修正公布，並自
    九十五年七月一日起施行，原審經比較修正前後之刑法，判
    處拘役五十九日，並依修正前之刑法第四十一條第一項前段
    （原審漏未引用修正前罰金罰鍰提高標準條例第二條應予補
    充）、刑法施行法第一條之一第一項、第二項前段等規定，
    諭知如易科罰金以銀元三百元即新臺幣九百元折算一日之標
    準，再依中華民國九十六年罪犯減刑條例第二條第一項第三
    款、第七條、第九條減其刑期二分之一，而減為拘役二十九
    日，並諭知如易科罰金以銀元三百元即新臺幣九百元折算一
    日，是原審認事用法並無違誤之處，量刑亦屬妥適，而被告
    提起上訴，其上訴意旨以：案發當日是因為告訴人抓伊下體
    不放，伊為求掙脫，雙方撞來撞去，始造成告訴人受傷一節
    為由指摘原判決不當，顯無理由（業據本院詳述理由認定如
    前），自應予駁回。
據上論斷，應依刑事訴訟法第四百五十五條之一第一項、第三項
、第三百六十八條，判決如主文。
本案經檢察官潘怡華到庭執行職務。
中    華    民    國    97    年    11    月    5     日
                      臺灣桃園地方法院刑事第四庭
                          審判長法  官  袁雪華
                                法  官  林宜靜
                                法  官  陳可薇
以上正本證明與原本無異。
本件不得上訴。
                                書記官  賴佩霞
中    華    民    國    97    年    11    月    14    日


司法院資訊處製作；財團法人民間司法改革基金會備份。
